【裁判字號】    88,重上更(一),150
【裁判日期】    890301
【裁判案由】    給付票款等
【裁判全文】
臺灣高等法院民事判決            八十八年度重上更(一)字第一五０號
    上  訴  人  麗正精密電子工業股份有限公司
    法定代理人  林文騰
    訴訟代理人  李文中律師
                劉秋絹律師
    送達代收人  李文中律師
    被  上訴人  甲○○
    法定代理人  江秋萍
    訴訟代理人  劉文崇律師
    複  代理人  許寶方律師
    送達代收人  劉文崇律師
右當事人間請求給付票款等事件，上訴人對於中華民國八十六年十月三十日臺灣臺北
地方法院八十五年度重訴字第一五九八號第一審判決提起上訴，經最高法院第一次發
回，本院判決如左：
    主    文
上訴駁回。
第二審及發回前第三審訴訟費用由上訴人負擔。
    事    實
甲、上訴人方面：
一、聲明：求為判決：
  (一)、原判決不利上訴人部分廢棄。
  (二)、右開廢棄部分，被上訴人在第一審之訴及假執行之聲請均駁回。
  (三)、如受不利判決，願供擔保請准免假執行。
二、陳述：除與原判決記載相同者，茲引用之外，補稱：
  (一)、譚晶心於本院八十七年五月十二日庭訊中証稱：「系爭壹仟萬支票是我向上訴
      人公司財務小姐拿支票開的，上訴人公司之財務小姐不知道開支票用途借款是
      私人用，沒入上訴人公司帳戶，支票上發票公司負責人章是我蓋的：：其他董
      事因不在公司，我拿印章比較方便，並沒有經過上訴人公司董事會或負責人同
      意：」，顯見其係利用上訴人公司董事未在公司之便，盜用公司印章，加蓋於
      系爭支票上，依最高法院五十一年台上字第二六八三號判例所示，上訴人既係
      遭人盜用印章，因盜用印章所簽發之支票即屬偽造支票，上訴人應不負發票人
      責任。
  (二)、系爭支票乃上訴人遺失，業經上訴人公司向付款銀行辦理掛失止付，並向警方
      報案協尋，而譚晶心於簽發票據之際，並非上訴人公司之負責人，亦非有權代
      上訴人簽發支票，其未得上訴人公司同意而簽發支票，且其偽造之系爭支票所
      借得款項亦供其私人之用，張大斌並未將任何款項交付上訴人，其發票行為係
      屬無權代理，要難認對上訴人公司發生效力，依票據法第十三條之規定，上訴
      人得以其自己與執票人間所存抗辯之事由作為對抗，故被上訴人主張請求上訴
      人給付系爭票款，應無理由。
  (三)、呂玲玲於系爭支票上之背書，並非基於轉讓之意思，而係單純之擔保背書，易
      言之，譚晶心偽造上訴人名義簽發系爭支票後即交付予張大斌，並無意先交付
      呂玲玲再轉交張大斌，因此張大斌與上訴人間係直接前後手，上訴人自得以與
      被上訴人間所存抗辯事由資為抗辯。
  (四)、系爭支票既非交付呂玲玲再由呂玲玲背書轉讓與張大斌，而係由譚晶心直接交
      付予張大斌，依實務之見解，被上訴人即不得主張呂玲玲係為轉讓背書，從而
      上訴人依票據法第十三條之規定，主張伊未曾自張大斌或其他人處收受系爭支
      票之票款，兩者間借貸關係顯不存在作為抗辯，即非無理由，故被上訴人應先
      就曾支付借款予上訴人之事實負舉証責任。
  (五)、被上訴人未能證明其確曾支付借款予上訴人者，其收受系爭支票即係惡意或有
      重大過失，依票據法第十四條第一項之規定，應受敗訴之判決。
乙、被上訴人方面：
一、聲明：求為判決：
  (一)、上訴駁回。
  (二)、第二審及發回前第三審訴訟費用均由上訴人負擔。
二、陳述：除與原判決記載相同者，茲引用之外，補稱：
  (一)、上訴人在原審委任之訴訟代理人已自認系爭支票之印章係以上訴人向經濟部登
      記之公司印章及其負責人之私章蓋用，依法其對上訴人發生效力，詎上訴人事
      後翻異前詞，砌詞否認曾為自認，並一再主張系爭支票係遭人偽刻蓋用或盜用
      ，冀圖飾卸責任，洵非可採。
  (二)、譚晶心為上訴人公司之副董事長，依公司法之規定，其為上訴人公司之負責人
      ，有權開立系爭支票，基於票據文義性及無因性之法理，被上訴人自得以合法
      持票人之地位，向上訴人行使票據權利。
  (三)、系爭支票係上訴人公司簽發之無記名支票，經訴外人呂玲玲背書後，始由被上
      訴人之被繼承人張大斌君合法受讓持有，業經訴外人呂玲玲於八十七年五月十
      二日本院準備程序期日到庭結證在卷，準此，上訴人與張大斌間既非票據之直
      接前後手，依票據法第十三條之規定：「票據債務人不得以自己與發票人或執
      票人之前手間所存抗辯之事由對抗執票人。」，故上訴人抗辯其未收受被上訴
      人之被繼承人張大斌君之借款云云，仍不足以排除被上訴人之票據權利。
  (四)、票據為文義證券，票據上之權利義務，應悉依票據記載之文義決定之。票據法
      第五條第一項規定甚明，訴外人呂玲玲於系爭支票之背面簽名，依法具有「背
      書」效力，既非「背書保證」，復非所謂「擔保背書」，上訴人砌詞相淆，冀
      藉此主張上訴人與張大斌係訟爭支票之直接前後手云云，洵無可採。
  (五)、票據為不要因行為，執票人不負證明關於給付之原因之責任，如票據債務人主
      張執票人取得票據出於惡意或詐欺時，則應由該債務人負舉證之責。本件上訴
      人就所謂被上訴人之被繼承人張大斌係出於惡意及無對價關係取得系爭支票乙
      節，迄未能舉證以實其說，其空言抗辯，委無可採。
  (六)、支票上權利之行使並不以其原因關係存在為前提，是以執票人行使支票上之權
      利時，就其基礎原因關係之存否，不負舉證責任，詎上訴人竟將票據追索權及
      借款返還請求權相淆，辯稱其未曾自被上訴人之被繼承人張大斌君或其他人處
      收受系爭支票調借之款項云云，冀意推諉卸責，自非可採。
     理  由
一、本件被上訴人起訴主張：上訴人於民國（下同）八十五年四月十日因需款孔急，
    由其總經理訴外人譚晶心出面透過訴外人呂玲玲向伊（八十三年七月二日出生，
    由江秋萍監護）之被繼承人張大斌（已於八十五年九月十四日死亡）借款新台幣
    （下同）一千萬元，上訴人並簽發付款人為華南商業銀行南松山分行，票號ＳＢ
    0000000號，八十五年四月二十三日期，面額一千萬元，並經訴外人呂玲
    玲背書之支票一紙交與張大斌收執。詎張大斌先後於八十五年四月二十三日及同
    年月二十六日為付款之提示，均遭付款人以系爭支票係掛失止付之空白票據為由
    拒絕付款等情，爰本於票據法第一百二十六條、第一百三十一條第一項、第一百
    三十三條及第一百四十四條準用同法第八十五條第一項規定，求為命上訴人給付
    一千萬元，及自八十五年四月二十三日起，至清償日止，按年息百分之六計算利
    息之判決（被上訴人另訴請上訴人公司負責人譚荃中應與上訴人連帶給付系爭一
    千萬元本息，及華南商業銀行股份有限公司給付系爭一千萬元本息，若其中一人
    已為給付，就其給付部分，其餘被告免除給付義務部分，業經原審為被上訴人敗
    訴之判決確定）。
二、上訴人則以：系爭支票係伊所遺失之空白支票，伊並未簽發系爭支票向張大斌借
    款一千萬元，張大斌取得系爭支票係惡意或有重大過失，且系爭支票之發票人印
    章亦非上訴人所有，被上訴人不得主張票據上之權利等語，資為抗辯。
三、被上訴人主張伊之被繼承人張大斌生前執有上訴人簽發，並經訴外人呂玲玲背書
    之系爭支票，該支票前經被上訴人於八十五年四月二十日向付款人華南商業銀行
    股份有限公司辦理空白票據掛失止付，經受理在案，張大斌及被上訴人之法定代
    理人江秋萍於八十五年四月二十三日、同年月二十六日、十一月二十日為付款之
    提示，均遭付款人以系爭支票係空白掛失票據為由拒絕付款；張大斌已於八十五
    年九月十四日死亡，伊（八十三年七月二日出生，由江秋萍監護）為其唯一繼承
    人等情，業據被上訴人提出出生證明書、協議書、認證書、戶籍謄本、相驗屍體
    証明書、票據掛失止付通知書、系爭支票及退票理由單等為證（見原審卷十－二
    十頁），且為上訴人所不爭，堪信為真實。
四、上訴人雖辯稱系爭支票上公司章及負責人之私章非屬真正云云，經查：關於系爭
    支票上發票人之上訴人公司章及負責人譚荃中之私章，上訴人委任之訴訟代理人
    於原審八十六年一月七日言詞辯論期日當庭陳稱「章是公司的章，及法代印章均
    非支票存款戶之公司印鑑章，支票的章是公司向經濟部做公司登記的登記章。」
     (見原審卷笫四十七頁) ，已自認系爭支票之印章為真正，雖其後於八十六年一
    月二十三日及嗣後之答辯狀又否認該印文之真正，並辯稱係原訴訟代理人在不清
    楚狀況下之誤認云云。惟查自認之撤銷，除別有規定外，以自認人能證明與事實
    不符，且係出於錯誤而自認者，始得為之。民事訴訟法第二百七十九條第三項定
    有明文。茲上訴人既無法舉證證明其前開自認與事實不符，且係出於錯誤而自認
    ，自不能發生撤銷自認之效果，依民事訴訟法第二百七十九條笫一項規定，被上
    訴人就上訴人發票人印章之真正已無庸舉證，應認系爭之支票為真正，上訴人嗣
    後辯稱支票上之印章非真，尚無可取。
五、上訴人雖又抗辯該系爭支票之印文並非上訴人與付款人華南商業銀行股份有限公
    司支票存戶之留存印文等語，被上訴人就此亦不爭執，惟查支票之發票人，如確
    有發票之行為，其對於受款人及其後手均應依支票文義擔保支票之支付 (票據法
    第一百二十六條、第二十九條第二項參照) ，發票人雖於付款銀行留有印鑑卡，
    約定支票上之印文必須與印鑑卡內之印文相符，始予付款，然此乃發票人與付款
    銀行間之內部關係，實者，發票人之擔保付款責任，並不以支票之印文與印鑑卡
    上之印文相同為必要，上訴人無由藉此除其票據責任，故系爭支票之印文與支票
    存戶之留存印文，雖有不同，然上訴人仍不能藉此主張免除擔保付款責任。
六、上訴人又抗辯稱：系爭支票乃上訴人遺失，業經向付款銀行辦理掛失止付，並向
    警方報案協尋，另譚晶心於簽發票據之際，並非上訴人公司之負責人，亦非有權
    代上訴人簽發票據，其未得上訴人公司同意而簽發支票，且其偽造系爭支票所借
    得款項係供其私人之用，張大斌並未將任何款項交付上訴人，其發票行為顯屬無
    權代理，要難認對上訴人公司發生效力，依票據法第十三條之規定，上訴人得以
    其自己與執票人間所存抗辯之事由作為對抗，故被上訴人主張請求上訴人給付系
    爭票款，應無理由云云。經查：關於譚晶心如何簽發系爭支票並經訴外人呂玲玲
    背書後，向被上訴人之被繼承人張大斌君調借壹仟萬元之經過，據證人譚晶心於
    八十七年五月十二日本院前審準備程序中結證證詞：「．．．系爭1000萬元我是
    向呂玲玲借的，呂玲玲向誰借的，我不清楚，．．．有一次我曾簽發過1000萬元
    的支票，．．．系爭1000萬元支票是我向上訴人公司財務小姐拿支票開的，．．
    ．支票上發票人、公司負責人章我蓋的，因我有權開支票，我是上訴人公司董事
    且為大股東：：」；證人呂玲玲於八十七年五月十二日本院前審準備程序期日到
    庭結證證稱：「我認識譚晶心，．．．代譚晶心向『小鄭（指訴外人鄭建國）』
    借錢，．．．小鄭是向一個『姓張』的（指張大斌）借錢，．．．譚晶心是上訴
    人公司的副董事長，為了公司營運週轉向『小鄭』借1000萬元，小鄭以現金交付
    ，在我的公司交付，譚晶心公司的職員交支票予小鄭，支票的發票人是上訴人公
    司，．．．小鄭交1000萬元予譚晶心公司的一位職員，是在我公司，那位職員交
    支票，拿走1000萬元。我有在系爭支票上背書。」等語；證人鄭建國君於八十八
    年十二月二十八日本院準備程序期日到庭結證證稱：「.４.１０呂玲玲來電說譚
    晶心要向我借錢，我無錢．．．．．找張大斌和顧威揚．．．．在呂（即訴外人
    呂玲玲）的辦公室見面，因很緊急，張大斌提了一部分現金約四百萬，顧威揚則
    交給我三百萬．．．我總共約七百萬元在呂的辦公室交給麗正公司的職員，譚晶
    心也在場，叫他職員當場點錢，．．．差額三百萬（按應係一百二十萬元之誤）
    是匯款的．．．支票則是譚晶心當場拿出來的，張大斌當場要求他背書，也要在
    場的呂玲玲背書．．．」；另證人顧威揚君於八十九年元月十八日本院準備程序
    期日結證證稱：「（問：與麗正譚晶心有金錢往來？）有。是張大斌打電話給我
    說麗正要借錢，會開公司票。我拿伍佰萬借他交給鄭建國先生，另其他用匯的。
    ．．．．」等語，而顧威揚確於八十五年四月十日以電匯方式撥款一百二十萬元
    至譚晶心君設於原台北市第三信用合作社仁愛分社（現已更名為：誠泰商業銀行
    仁愛分行) 第000－00－000000－0號帳戶等情，復有本院卷附誠泰
    銀行（仁）字第八七０００五號函及台北市第一信用合作社跨行匯款申請書暨轉
    帳存摺影本為憑，參以證人譚晶心於訴外人盧建軍與上訴人間給付票款事件中亦
    結證稱：「我是簽發二張共六百萬元向呂小姐調錢：：向呂小姐調借六百萬元是
    我個人金錢之週轉，因當時我管理公司之財務，所以可以拿到公司支票，公司並
    不知情，我開公司之支票，當時公司之法定代理人為譚荃中，譚荃中是我弟弟：
    ：八十四年十一月間實際負責人是我及妹妹譚影心。」，由上開各該供詞顯示，
    證人譚晶心為上訴人公司之實際負責人，平時負責公司之財務調度，確有以上訴
    人公司名義簽發支票之權限，雖其持有上訴人公司之支票向張大斌借款後並未存
    入上訴人公司帳戶，而作為私人用途，不無越權之情形，然究屬譚晶心與上訴人
    公司間之內部問題，要與被上訴人無關，依票據法第五條之規定，上訴人仍應負
    發票人之票據責任，上訴人抗辯系爭支票係公司所遺失，其上之印章係遭人偽造
    ，伊不應負發票人責任云云，顯非可採。
七、上訴人雖又抗辯伊並未收受張大斌所交付之一千萬元，兩者間無借貸之關係，伊
    得以此項事由對抗被上訴人云云。惟按票據債務人不得以自己與發票人或執票人
    之前手所存抗辯之事由對抗執票人，第十三條定有明文，此項原因關係之抗辯，
    原則上僅存在於直接前後手間。查系爭支票係上訴人簽發，經訴外人呂玲玲背書
    後，由張大斌持有，已如前述，並有支票一紙附卷為證，則上訴人與張大斌既非
    屬系爭票據之直接前後手，則其抗辯並未收受張大斌交付之借款一千萬元，依前
    揭說明，仍不得以此事由對抗執票人而免除票據上之責任。上訴人雖另抗辯呂玲
    玲於系爭支票上之背書，並非基於轉讓之意思，而係單純之擔保背書，亦即譚晶
    心偽造以上訴人名義簽發系爭支票後後即交付予張大斌，並無意先交付呂玲玲再
    轉交張大斌，因此張大斌與上訴人間應係直接前後手，自得以與被上訴人間所存
    抗辯事由資為抗辯等語。然查證人呂玲玲既於系爭支票之背面簽名，即係票據上
    之背書，依票據法第五條之規定，應負背書之責任，即使其書寫時內心可能係願
    負保證責任，然因票據法第一百四十四條關於保證之規定，對於支票不在準用之
    列，故仍生背書之效力 (最高法院五十二年台上字第二二八六號、五十三年台上
    字第一九三０號判例參照) ，故上訴人上開之抗辯，亦非有據。又上訴人辯稱被
    上訴人未支付借款予上訴人者，其收受系爭支票即係惡意或有重大過失，依票據
    法第十四條第一項之規定，應受敗訴之判決云云，經查票據法第十四條所謂以惡
    意或重大過失取得票據者，不得享有票據上之權利，係指自無處分權人之手，原
    始取得票據所有權之情形，而所謂以惡意或有重大過失取得票據者，係指明知或
    可得而知轉讓票據之人，就該票據無權處分而仍予取得者而言，並應由主張者負
    舉證之責（最高法院五十一年台上字第二五八七號、六十四年台上字第一五四０
    號判例參照) 。查譚晶心有權以上訴人公司名義簽發系爭支票，已如前述，則被
    上訴人之被繼承人張大斌並非自無處分權人之手取得系爭支票，依前開說明，本
    無適用票據法第十四條第一項之餘地，況上訴人就被上訴人惡意取得票據之抗辯
    ，亦始終無法舉證證明之，故上訴人執此拒付票據債務，亦不可採。
八、綜上所述，上訴人所辯各節，俱不足採，被上訴人之主張尚屬可信，從而被上訴
    人本於票據追索權及繼承之法律關係，請求上訴人給付一千萬元及法定遲延利息
    ，洵屬正當，應予准許。原審判命上訴人如數給付，於法並無違誤，上訴論旨指
    摘原審為上訴人敗訴之判決係屬不當，求予廢棄改判，為無理由，應予駁回其上
    訴。
九、兩造其餘攻擊或防禦方法及未經援用之証據，經本院斟酌後，認為均不足以影響
    本判決之結果，無逐一詳予論駁之必要，併此敘明。
據上論結：本件上訴為無理由，爰判決如主文。
中      華      民      國    八十九    年      三      月      一      日
                                臺灣高等法院民事第三庭
                                    審判長法  官  張  宗  權
                                          法  官  蕭  艿  菁
                                          法  官  陳  永  昌
右正本係照原本作成。
如不服本判決，應於收受送達後二十日內向本院提出上訴書狀，其未表明上訴理由者
，並應於提出上訴後二十日內向本院補提理由書狀（均須按他造當事人之人數附繕本
），且依後附民事訴訟法第四百六十六條之一規定辦理。
中      華      民      國    八十九    年      三      月      六      日
                                          書記官  劉  美  垣
附錄：本案論罪科刑法條全文
民事訴訟法第四百六十六條之一：
對於第二審判決上訴，上訴人應委任律師為訴訟代理人，但上訴人或其法定代理人具
有律師資格者，不在此限。
上訴人之配偶、三親等內之血親、二親等內之姻親，或上訴人為法人、中央或地方機
關時，其所屬專任人員具有律師資格其經法院認為適當者，亦得為第三審訴訟代理人
。
第一項但書及第二項情形，應於提起上訴或委任釋明之。
上訴人未依第一項、第二項規定委任訴訟代理人，或雖依第二項委任，法院認為不適
當者，第二審法院應定其先命補正。逾期未補正亦未依第四百六十六條之二為聲請者
，第二審法院應以上訴不合法裁定駁回之。


司法院資訊處製作；財團法人民間司法改革基金會備份。
